【裁判字號】    99,台上,3553
【裁判日期】    990610
【裁判案由】    貪污
【裁判全文】
最高法院刑事判決            九十九年度台上字第三五五三號
上  訴  人  甲○○
選任辯護人  莊國明律師
            林國明律師
上列上訴人因貪污案件，不服台灣高等法院台南分院中華民國九
十九年二月二十六日第二審更審判決（九十八年度重上更(三)字第
一二六號，起訴案號：台灣台南地方法院檢察署九十一年度偵字
第三二七二、三二七四、三九六二、四七八九、五一九九號），
提起上訴，本院判決如下：
    主  文
上訴駁回。
    理  由
按刑事訴訟法第三百七十七條規定，上訴於第三審法院，非以判
決違背法令為理由，不得為之。是提起第三審上訴，應以原判決
違背法令為理由，係屬法定要件。如果上訴理由書狀並未依據卷
內訴訟資料，具體指摘原判決不適用何種法則或如何適用不當，
或所指摘原判決違法情事，顯與法律規定得為第三審上訴理由之
違法情形，不相適合時，均應認其上訴為違背法律上之程式，予
以駁回。本件原判決綜合全部卷證資料，認上訴人甲○○有其事
實欄所載之犯行，已詳所憑之證據與認定之理由。就上訴人辯
稱：受訪漁民說有接受儲銷的事實，台南縣漁民權益促進會會員
漁業生產合作社（下稱漁權會合作社）的人也說儲銷的魚有送到
冷凍廠處理，洽通實業股份有限公司（下稱洽通公司）冷凍倉庫
內係魚背肉，非全魚之事，伊詢問陳仙勇，陳仙勇表示要加工做
魚丸，才冷凍魚背肉，價格好的魚肚販售，伊按照事實填報，未
填寫不實的查訪記（紀）錄，資金係漁權會合作社自行籌措，伊
不管資金來源，絕無圖利漁權會合作社云云，認不足採信，於理
由內予以指駁、說明甚詳。因而撤銷第一審關於上訴人部分之科
刑判決，改判依修正前刑法牽連犯關係從一重仍論處上訴人依法
令服務於國家所屬機關而具有法定職務權限人員，對於監督之事
務，明知違背委辦規則，直接圖私人不法利益，因而獲得利益罪
刑。上訴意旨略稱：(一)、原判決未說明漁權會合作社受行政院農
業委員會漁業署（下稱漁業署）委託執行「九十年度虱目魚產銷
失衡緊急儲銷計畫」（下稱儲銷計畫）之憑據；事實欄既認定漁
權會合作社未依儲銷計畫之規定及函旨，自行籌措新台幣（下同
）一千多萬元向漁民收購虱目魚全魚三十萬公斤，理由欄卻記載
漁業署函示：該署僅補貼收購資金利息，資金來源由執行單位籌
措辦理，並未規定應自籌一千多萬元，最後收購資金利息之核發
，係按漁權會合作社收購經處理而實際凍存魚背肉之重量計算，
收購資金最高僅需三百二十七萬二千一百三十二元等語，足見事
實認定與所採證據不相適合；漁權會合作社提出向中國農民銀行
新營分行貸款二百萬元之相關單據，係供漁業署認定利率之依據
，非作為本次漁權會合作社收購虱目魚資金來源及補貼利息計算
之依據，原判決援引而故為悖離事實之認定，有理由不備、矛盾
之違法。(二)、上揭二百萬元貸款之利息收據起息日民國九十年九
月二十六日，與本案發生日期相近；上訴人九十年九月六日前往
查訪時，蔡清泉等人皆稱儲購之魚背肉為加工製作魚丸、魚鬆之
原料，魚肚先行出售；至洽通公司勘察時，現場有人在切魚，陳
清岳未表示漁權會合作社僅向其購買魚背肉，且陳清岳提出之收
據上有「肉、肚」等記載。足徵上訴人綜合以上諸事證，與台南
縣政府承辦人員均被矇騙，誤信漁權會合作社有收購全魚，先將
魚肚出售而僅冷凍魚背肉之事實。原判決對蔡清泉等人有利於上
訴人之供述，均未明不予採信之理由，有理由不備之違誤。(三)
、依蔡清泉、曾義明、郭雅郁、吳俊賢、蔡王品鳳、陳仙勇等人
之證言，足認上訴人先詢問養殖面積、數量等問題後，再於查訪
記錄上簽名，漁業署亦函復補貼標準與上訴人九十年九月六日製
作之查訪記錄無關。上訴人對漁權會合作社以不實資料申請補助
款之事，全不知情，又未獲得任何不法利益，應與彼等無犯意之
聯絡。原判決對此等有利上訴人之證據，恝置不論，亦屬理由不
備，遽認上訴人有圖利故意，有違經驗法則。(四)、上訴人基於便
民立場，依「虱目魚產銷失衡緊急儲銷計畫執行要點」（下稱儲
銷計畫執行要點）指導郭雅郁，並無幫助其犯罪之意思，郭雅郁
亦稱其製作之日報表係打電話到洽通公司查問所得，非上訴人告
訴伊如何填寫，原判決將行政指導解為幫助郭雅郁製作業務上不
實文書，顯有誤會。(五)、儲銷計畫執行要點似僅具內部效力之行
政規則，原判決未說明何以屬委辦規則之理由，有理由欠備之違
失。(六)、如上訴人明知漁權會合作社未向漁民購買虱目魚，提出
不實文件施詐以獲取補助款，應與漁權會合作社之理、監事及漁
民等共犯利用職務上之機會詐取財物罪，豈祇圖利他人而已？郭
雅郁等人應論以貪污罪之共犯，豈能祇以詐欺定罪？既以詐欺定
罪，上訴人係被騙之人，何圖利他人之有？原判決論以直接圖利
罪，有適用法則不當之違法。(七)、原判決所引證人侯重明、周新
川、林正雄、劉登順、洪奇才、劉傳崇、王水木、陳清岳、郭雅
郁、蘇富泉、胡其湘等人之證言及上訴人之供述，均係間接證據
，僅能認上訴人疏未發現而已，本此間接事實推論上訴人有圖利
他人及在公文書上登載不實之直接故意，其自由判斷職權之行使
，與證據法則有違云云。惟查：(一)、犯罪事實之認定，證據之取
捨及其證明力如何，乃事實審法院自由判斷之職權，如其取捨不
違背經驗法則與論理法則，即不得指為違法，而據為上訴第三審
之理由。且經驗與論理法則等證據法則，俱屬客觀存在之法則，
非當事人主觀之推測，若僅憑上訴人之主觀意見，漫事指為違背
經驗與論理等證據法則，即不足以辨認原判決已具備違背法令之
形式。又認定犯罪事實所憑之證據，並不以直接證據為限，即綜
合各種間接證據，本於推理作用，為認定犯罪事實之基礎，如無
違背一般經驗法則，尚非法所不許。原判決依卷內之直接、間接
證據，資以認定上訴人係漁業署加工及運銷科技正，負責漁產運
銷及產銷失衡調解等業務，為依法令服務於國家所屬機關而具有
法定職務權限人員。陳秀賢（通緝中）、蔡清泉、郭雅郁分別為
漁權會合作社理事主席、經理、文書，陳仙勇任理事長，曾義明
於陳秀賢出差時代理理事主席，吳編、王蓮順、杜等齊為理事
，陳清岳係洽通公司負責人（陳仙勇、蔡清泉、曾義明、吳編
、王蓮順、杜等齊、陳清岳均經判刑確定，郭雅郁免刑確定）。
九十年八月間，台南縣虱目魚產銷失調，價格低迷，漁權會合作
社受漁業署委託執行儲銷計畫，自同年八月一日起，應自備約一
千多萬元資金，向台南縣內具有合法養殖漁業登記證並實際從事
虱目魚養殖之漁民，收購虱目魚全魚三十萬公斤，進行冷凍儲存
、加工或配合共同運銷供應廠商外銷等，以減輕國內消費魚市場
供應壓力。上訴人明知漁權會合作社先前報領補助款不合規定，
已予退件，嗣與漁權會合作社人員溝通後，於九十年九月六日赴
該社實地查訪，明知該社未依規定自籌資金向漁民收購虱目魚全
魚三十萬公斤，竟對此監督之事務，明知違背漁業署執行該儲銷
計畫之委辦法令，基於直接圖私人不法利益及幫助製作業務上不
實文書之犯意，指導郭雅郁製作內容不實之「九十年度虱目魚產
銷失衡緊急儲銷計畫魚貨每日入庫冷凍廠紀錄」等業務上文書，
俾漁權會合作社持向漁業署申請補助款，嗣於九十年十二月二十
七日在其職務上製作之簽呈，記載：漁權會合作社辦理儲銷計畫
之作業經費核銷案，經核冷凍倉租、利息補貼、捕撈工資、冰費
、運費、收購差價補貼費等作業經費核銷，符合儲銷計畫執行要
點之項目範圍，核屬合理，擬同意轉正核銷，請核示等不實內容
，足以生損害於漁業署，致漁業署於九十一年一月四日核發捕撈
工資、冰費、運費、冷凍倉儲費、收購差價補貼、貸款利息補貼
等合計一百六十六萬一千六百九十四元給漁權會合作社，使該社
圖得此不法利益，漁權會合作社得款後，轉發給李永茂、陳仙勇
、曾義明、杜等齊各八千元，陳仙勇之子陳朝明八千零十六元，
吳編四千元，王蓮順之配偶王蔡品鳳五千元等情，已說明本於
調查所得心證，分別定其取捨而為事實判斷之理由。並就漁權會
合作社如何提出儲購計畫建議書，向漁業署申請執行收購虱目魚
三十萬公斤，以調節魚貨，漁業署如何委託該社辦理，上訴人如
何明知該社並未籌措相當資金，實際向漁民收購虱目魚全魚，仍
違背法令予以核准，漁業署九十一年八月十五日漁二字第091121
89086 號函稱：「對於收購之虱目魚以魚肚、魚背肉分割處理儲
購，認可減少收購資金需求，有利資金運轉及減少倉租使用，並
降低作業費用支出，故在實務運作上應為符合儲銷計畫執行要點
之儲購作業方式之一……」等語，係以實際在產地向轄區漁民收
購虱目魚全魚後，再分切處理，魚肚先行販售，以魚背肉凍存之
儲銷處理為前提，本件不符此要件，該函不能為上訴人有利認定
，詳加論、說明。所為論斷，核無違背客觀存在之經驗法則與
論理法則，自屬原審採證、認事之適法職權行使，不容任意指摘
為違法。(二)、儲銷計畫固未規定漁權會合作社須籌款約一千萬元
，然依儲銷計畫所載應收購之數量、價格計算，漁權會合作社欲
收購之虱目魚約需一千萬元，該款應由漁權會合作社自行籌措，
原判決據此認定上訴人明知漁權會合作社應自行備妥約一千萬元
，於法並無不合。再依卷內證據資料所示，虱目魚之魚背肉重量
約佔全魚三分之一，上揭漁業署函載：最後收購資金利息之核發
，係按漁權會合作社收購經處理而實際凍存魚背肉之重量計算，
收購資金最高僅需三百二十七萬二千一百三十二元等語，依其文
意，乃指該署最後係依「魚背肉」補貼利息，及依「魚背肉」計
算之收購資金約三百二十七萬餘元之意，與原判決之事實認定與
理由說明並無矛盾。(三)、證人供述前後縱有出入，事實審法院依
憑證人前後之供述，斟酌其他證據，本於經驗法則與論理法則，
取其認為真實之一部，作為論罪之證據，無違法可言。陳仙勇等
人之陳述前後雖有出入，原判決採取彼等不利於上訴人之陳述，
而摒棄有利上訴人之供述，此乃事實證據取捨之當然結果，縱未
逐一說明不能採納之理由，而有微瑕，依刑事訴訟法第三百八十
條規定，仍不得據為第三審上訴理由。又原判決並未以上訴人製
作之查訪記錄作為論罪之依據，不得據此指摘原判決違法。上訴
意旨以自己之說詞，認依蔡清泉、曾義明、郭雅郁、吳俊賢、蔡
王品鳳、陳仙勇等人之證言，足認其被漁權會合作社所騙，殊非
適法之第三審上訴理由。(四)、卷查儲銷計畫執行要點係政府針對
每年七月至十月，國內虱目魚產銷失衡，產地價格低迷，造成養
殖漁民虧損時，對於斯時向養殖漁民大量收購虱目魚之不特定漁
業團體，如何給予金錢補助所訂之執行準據。且依卷內資料顯示
，漁業署係於九十年七月十七日檢送儲銷計畫執行要點，同時發
函給嘉義縣、台南縣、高雄縣、台南市政府，及嘉義區、台南縣
、台南市、永安區、彌陀區與梓官區之漁會、中華民國養殖漁業
生產區運銷生產合作社及漁權會合作社，請該縣市政府及漁業團
體於其轄區之虱目魚產地價格未達某價格時，將產地交易價格、
數量報送漁業署，以期掌控處理時機，如需協助時，即研提計畫
送漁業署研辦。足見該儲銷計畫執行要點係對多數不特定人民就
一般事項所作對外發生法律效果之規定，原判決認係貪污治罪條
例第六條第一項第四款所稱之法令，即無不合，縱未說明何以屬
委辦規則之理由，於判決本旨並無影響，不得據為適法之第三審
上訴理由。(五)、原判決未認上訴人與漁權會合作社之蔡清泉等人
共同詐取補助款，核屬事實審採證、認事之職權行使，不容指為
違法。上訴人雖無共同詐取補助款之犯意與行為，然其明知漁權
會合作社以不實之業務文書向漁業署詐取補助款，竟未依法否准
，反撰擬簽呈認符合儲銷計畫執行要點之項目範圍，使漁業署核
發款項，原判決認係明知違背相關法令而圖利他人獲得不法利益
，與圖利罪之構成要件該當，亦無違法。其餘上訴意旨，就屬原
審採證、認事職權之適法行使及原判決已說明事項，徒憑己見，
任意指摘為違法，且仍為單純事實之爭執，均非適法之第三審上
訴理由。應認本件上訴人就貪污及行使公文書不實登載罪部分之
上訴違背法律上之程式，予以駁回。上訴人所犯上開重罪之上訴
既不合法，無從為實體之判決，其牽連犯幫助業務上文書不實登
載之輕罪部分，即無從適用審判不可分之原則，併為實體上審判
，亦應從程序上予以駁回。
據上論結，應依刑事訴訟法第三百九十五條前段，判決如主文。
中    華    民    國  九十九  年    六    月    十    日
                      最高法院刑事第十三庭
                          審判長法官  賴  忠  星
                                法官  呂  丹  玉
                                法官  吳      燦
                                法官  蔡  名  曜
                                法官  葉  麗  霞
本件正本證明與原本無異
                                      書  記  官
中    華    民    國  九十九  年    六    月   十五   日
                                                      Ｅ

司法院資訊處製作；財團法人民間司法改革基金會備份。
